最高法院刑事判決　　　　　　　　　　　　　　　八十六年度台上字第五八一九號
　　上　訴　人　乙○○
　　選任辯護人　陳春男律師
　　上　訴　人　甲○○
　　選任辯護人　林世超律師
右上訴人等因偽造文書案件，不服台灣高等法院中華民國八十五年九月五日第二審更
審判決（八十五年度上更(一)字第七五一號，起訴案號：台灣宜蘭地方法院檢察署八十
三年度偵字第二三五○、二三五一號），提起上訴，本院判決如左：
    主  文
原判決撤銷，發回台灣高等法院。
    理  由
本件原判決認定上訴人乙○○係宜蘭縣南澳鄉戶政事務所戶籍員，辦理該鄉戶籍遷出
或遷入之業務，為依據法令從事公務之人員。上訴人甲○○為宜蘭縣南澳鄉現任鄉民
代表（於八十三年七月十六日選出），承包豐群石礦股份有限公司（以下稱豐群公司
）之礦場開採權，豐群公司欲與設在南澳鄉東澳地區之幸福水泥廠生意往來，擬在東
澳地區設立辦事處，依據山胞保留地開發管理辦法之規定，該辦事處之股東須設籍於
南澳鄉東澳地區始得辦理，甲○○為順利取得豐群公司之開礦權，欲代豐群公司股東
黃淑貞、黃麗真、李鳳珠、江月女、劉銘傳等五人於東澳地區設籍，乃委託乙○○代
覓遷入戶籍之人選，乙○○即於民國八十二年九月二十日介紹設籍於南澳鄉○○村○
○路二十八巷二之一號戶長為鄔秋月之雷萬福、鄔秋月夫婦予甲○○認識，甲○○提
出遷入戶籍之要求，但為雷、鄔所拒絕。惟甲○○仍執意為之，乙○○亦為使甲○○
能順利辦妥遷入手續，二人乃基於共同犯意之聯絡，明知未經鄔秋月授權同意，於八
十二年十二月十五日甲○○指示不知情之職員魏如月至南澳戶政事務所找乙○○辦理
遷入戶籍事宜時，乙○○利用其辦理戶籍遷出、遷入職務機會之便，告知魏如月有關
鄔秋月之地址及身分證字號，並代草擬遷入戶籍應具備之「居住房屋同意書」草稿，
供魏如月謄寫，再囑咐魏如月須偽刻鄔秋月之印章以蓋於「居住房屋同意書」上，魏
如月告之甲○○上情後，李某即指示魏如月於當日下午一時許在南澳鄉○○村○街上
偽刻鄔秋月之印章，並由魏如月繕寫「居住房屋同意書」，且在該同意書之立同意書
人之下偽造「鄔秋月」之簽名，加蓋偽造之印章於其上，以偽造鄔秋月之「居住房屋
同意書」，並於同年十二月十六日，以此偽造之「居住房屋同意書」，向宜蘭縣南澳
戶政事務所申請黃淑貞等五人之遷入手續，承辦之乙○○明知黃淑貞等五人，未經鄔
秋月同意遷入，且該「居住房屋同意書」係偽造，不能據以辦理遷入手續，竟在職務
上所掌之公文書戶籍登記簿上為不實登載黃淑貞等五人遷入鄔秋月設籍之住址，足以
生損害於戶政機關對戶政管理之正確性及鄔秋月等情，因而撤銷第一審不當之判決，
改判仍論處上訴人等共同公務員明知不實之事項而登載於職務上所掌之公文書，足以
生損害於公眾及他人罪刑，固非無見。
惟查：(一)科刑之判決書，須將認定之犯罪事實詳記於事實欄，然後於理由內逐一說明
其憑以認定之證據，以使事實與理由兩相一致，方為合法，如其事實之記載與理由說
明互相齟齬，即屬理由矛盾，按諸刑事訴訟法第三百七十九條第十四款之規定，其判
決當然為違背法令，足以構成撤銷之原因。本件原判決事實欄記載：「乙○○告知魏
如月有關鄔秋月之地址及身分證字號……再囑咐魏如月須偽刻鄔秋月之印章，以蓋於
『居住房屋同意書』上，魏如月告之甲○○上情後，李某即指示魏如月……偽刻鄔秋
月之印章，並由魏如月繕寫『居住房屋同意書』，……加蓋偽造之印章於其上」等情
。然其理由欄竟謂「乙○○……利用職務之便，透露雷家住址予甲○○，又教導甲○
○自行刻鄔秋月印章，偽造鄔秋月之居住房屋同意書」等語（見原判決理由二－(5)）
其事實記載與理由說明似不一致，非無理由矛盾之違誤。況魏如月係證述：「印章是
……李（即甲○○）叫我到南澳戶政所辦理遷入時李叫我去刻的，因本來我是依李指
示一個人去辦，張（即乙○○）拿同意書說要戶長的簽名及蓋章，我回辦公室，他不
在，呼叫他，他說打給鄔女，雷先生接的，叫我們自己處理，我告訴李，李就叫我去
刻印章，自行簽名蓋章在同意書上」（見他字第二○五號卷第七十一頁背面），並未
供稱乙○○曾教唆其偽刻印章並偽造同意書，該證詞如何不足為上訴人乙○○有利之
證明，原判決未予說明，亦有未洽。(二)原判決認上訴人等有偽造「居住房屋同意書」
之犯行，係以告訴人鄔秋月之指訴為證據方法，惟查鄔秋月於八十三年一月間已知悉
黃淑貞等五人設籍在其宜蘭縣南澳鄉○○村○○路二十八巷二－一號戶內之事，業據
證人白健勝（蘇澳分局東澳派出所主管）薩順發（上開派出所警員）結證屬實（見他
字第二○五號卷第六十二頁、偵查卷第三十六頁背面），鄔秋月何以遲至八十三年七
月九日始至台灣宜蘭地方法院檢察署按鈴申告﹖且於檢察官偵訊時陳稱係於八十三年
七月一日或二日始發現上情（見他字第二○五號卷第三頁背面），況告訴人供稱「…
…我夫雷萬福告稱去年底乙○○帶李某找我夫在東澳東海漁村喝酒提出此要求，被我
夫當場拒絕」等語。然證人雷萬福稱：「我們喝酒時，只提到助選事，並沒有提到
遷入戶籍事」（分別見同上卷第十一頁及背面），兩人所證述情節相互矛盾，足見告
訴人鄔秋月之指訴非全無瑕疵，實情如何，自有調查釐清之必要。(三)上訴人乙○○承
辦魏如月出面代辦之黃淑貞等五人戶籍遷入時，曾依規定於二日內將戶籍登記申請書
副份通報聯單通報所轄之東澳派出所，由警員薩順發前往查察，並當面告知雷萬福及
告訴人鄔秋月，此不僅經證人薩順發結證屬實，並有戶籍登記申請書副份通報聯單在
卷可稽（見上更(一)卷第六十二頁），且乙○○在薩員於八十三年元月五日之戶口查察
通報單查悉上開黃淑貞等五人係虛報遷入後，隨即於八十三年元月十日在該通報單備
註欄簽「擬依法辦理催告撤銷遷入」，此亦有該通報單在卷可證（見一審卷第三十四
頁至三十六頁），則上訴人乙○○辯稱如係意圖幫助甲○○並教唆魏如月偽造居住房
屋同意書，使黃淑貞等五人順利遷入鄔秋月戶籍內，豈敢將戶籍登記申請書副份通報
聯單通報轄區警員查報﹖更於收到警員薩順發填載之戶口查察通報單查悉係虛偽遷入
後，主動簽請撤銷戶口遷入云云，似非全無可採，原判決就此有利之證據，何以不足
取，未予說明，難謂適法。上訴意旨執以指摘原判決不當，非無理由，應認原判決仍
有撤銷發回更審之原因。
據上論結，應依刑事訴訟法第三百九十七條、第四百零一條，判決如主文。
中      華      民      國    八十六    年      十      月      二      日
                              最高法院刑事第五庭
                                  審判長法官  陳  錫  奎
                                        法官  洪  清  江
                                        法官  李  璋  鵬
                                        法官  吳  昆  仁
                                        法官  劉  介  民
      右正本證明與原本無異
                                              書  記  官
中      華      民      國    八十六    年      十      月      八      日
